最高法院民事判決　　　　　　九十六年度台上字第一四九二號
上　訴　人　甲○○
訴訟代理人　曾文杞律師
被 上訴 人　乙○○
上列當事人間請求離婚事件，上訴人對於中華民國九十五年十二
月二十日台灣高等法院第二審判決（九十五年度家上字第二二八
號），提起上訴，本院判決如下：
    主  文
原判決廢棄，發回台灣高等法院。
    理  由
本件被上訴人主張：兩造於民國九十年二月二十四日結婚，婚後
因細故長期爭吵，伊遂於同年十二月間搬出雙方同居之住所，並
與上訴人達成離婚協議，上訴人以需要一段時間調適為由，不願
立即辦理離婚登記，伊因害怕上訴人有自殺之虞而應允。九十二
年初、九十五年三月中旬，伊聯絡上訴人商討離婚，上訴人均表
示尚需調適，拒絕辦理離婚登記，然兩造迄今，除二次聯絡離婚
一事外，並無任何往來，上訴人亦曾寄卡片與未署名禮盒對伊及
家人騷擾，雙方已無復合之望，故伊實不堪上訴人精神虐待，且
兩造婚姻有難以維持之重大事由等情。爰依民法第一千零五十二
條第一項第三款及第二項規定，求為准兩造離婚之判決。
上訴人則以：兩造於婚前即有爭執，惟婚後伊從未表達不滿，但
兩造結婚不到一年，被上訴人卻以離開一年讓伊學習獨立為由自
行離去，期間伊曾寄卡片與禮盒予被上訴人及其家人，顯見係被
上訴人不願與伊聯絡，應負過失責任，被上訴人依民法第一千零
五十二條第二項請求離婚，不應准許。又伊並未與被上訴人達成
離婚協議，伊願繼續維持婚姻關係等語，資為抗辯。
原審維持第一審所為上訴人敗訴之判決，駁回其上訴，無非以：
兩造於九十年二月二十四日結婚，被上訴人於同年十二月間搬出
兩造同居之住所迄今，兩造分居迄今，平日亦無聯絡，上訴人顯
不能對被上訴人施以精神上之虐待，縱上訴人有拒絕辦理離婚登
記之情事，亦不得指為係精神上之虐待。被上訴人復未舉證證明
有長期受上訴人精神虐待之事實，則其主張有民法第一千零五十
二條第一項第三款所定之離婚事由，固不足採。惟依兩造所述，
足證彼等確實常因細故而生爭執，再觀證人即被上訴人之父張輝
雄所證平常家務均由被上訴人操持，上訴人有時仍會嫌怨等語，
益證兩造對於日常生活上事務之處理態度不同，又未能有效溝通
，導致歧見日深，被上訴人並表明無復合之可能，而上訴人亦無
積極回復婚姻共同生活之意欲，一再安於分居現狀，時至今日已
五年有餘，致被上訴人無法尋找出口，兩造婚姻至此地步顯因渠
等均無共營圓滿婚姻生活之心，且分居長達五年，實已形同陌路
，徒有婚姻之名，益見兩造間誠摰相愛之基礎業已動搖，難以期
待兩造間得協力保持共同生活之圓滿、安全及幸福，自有難以維
持婚姻之重大事由，而兩造均難辭其咎。從而被上訴人依民法第
一千零五十二條第二項之規定請求判決離婚，應予准許等詞，為
其判斷之基礎。
惟按民法第一千零五十二條第二項前段規定，有第一項以外之重
大事由，難以維持婚姻者，夫妻之一方始得請求離婚。而難以維
持婚姻之重大事由應由夫妻之一方負責者，僅他方得請求離婚，
若難以維持婚姻之重大事由，夫妻雙方均須負責時，應比較衡量
雙方之有責程度，僅責任較輕之一方，得向責任較重之他方請求
離婚，或有責程度相同時，雙方均得請求離婚，始符公平。原審
既認為被上訴人未受不堪同居之虐待，上訴人亦指其擅離同居處
所未履行同居義務，倘其自行分居並無正當理由，則此項障礙婚
姻之事由，是否可歸責於被上訴人，資為衡量雙方有責程度輕重
之參考，用符公平，原審未詳加推闡明晰，徒以兩造間有難以維
持婚姻之重大事由，且可歸責於兩造，即為上訴人不利之判斷，
已嫌疏略。又婚姻本應以誠摰相愛為基礎，由夫妻相互協力，共
同經營維持其共同生活之圓滿、安全及幸福，此乃維持婚姻之基
礎。非有足以破壞共同生活或難以維持婚姻之重大事由，夫妻之
一方不得依此項規定請求離婚。而婚姻是否難以維持，應衡量夫
妻之教育程度、身分及社會地位，斟酌破壞夫妻共同生活之具體
情事，是否客觀上達於動搖夫妻之共同生活，導致夫妻已喪失維
持婚姻之意欲為斷，即婚姻是否已生破綻，並無回復之希望，其
難以維持婚姻之事實，是否已達於倘處於同一境況，任何人均將
喪失維持婚姻希望之程度以決之。查兩造婚後常因細故而生爭執
，被上訴人於九十年十二月間搬出兩造同居之住所迄今，為原審
所確定之事實，惟上訴人一再辯稱：被上訴人離家後，不接伊電
話，伊央請被上訴人之父母請被上訴人回來，也不回來；分居期
間，伊曾與被上訴人之父母同住，亦曾送被上訴人禮盒，伊仍願
維持兩造之婚姻等語（見原審卷第三七、六六、六七頁），證人
張輝雄亦證稱：「上訴人也求我太太是否能幫忙叫我兒子回來」
，被上訴人對於上訴人曾與其父母同住及寄送禮盒之事實，並未
加爭執，僅一再表示不願意維持婚姻、不願給上訴人機會等語（
同見上揭卷第三０、三七頁）。果爾，能否謂上訴人未努力於婚
姻之維持，非無研求之餘地。原審未詳加調查，逕認上訴人並無
積極回復婚姻共同生活之意欲，一再安於分居現狀，感情破裂顯
難期修復，即認兩造婚姻目的已不能達成，亦嫌速斷。上訴論旨
，指摘原判決不當，求予廢棄，非無理由。
據上論結，本件上訴為有理由。依民事訴訟法第四百七十七條第
一項、第四百七十八條第二項，判決如主文。
中　　華　　民　　國　九十六　年　　七　　月　　五　　日
                      最高法院民事第七庭
                          審判長法官  劉　福　來
                                法官  黃　秀　得
                                法官  吳　謀　焰
                                法官  李　寶　堂
                                法官  鄭　傑　夫
      本件正本證明與原本無異
                                      書  記  官
中　　華　　民　　國　九十六　年　　七　　月　 十六　 日
                                                 z
